臺灣臺南地方法院刑事判決
109年度易字第860號
公  訴  人  臺灣臺南地方檢察署檢察官
被      告  雷秀梅


選任辯護人  林俐伶律師        
上列被告因損害債權案件，經檢察官提起公訴 （109年度偵字第
2584號），本院判決如下：
    主  文
雷秀梅犯損害債權罪，處拘役肆拾日，如易科罰金，以新臺幣壹
仟元折算壹日。
    事  實
一、雷秀梅前於民國93年6月17日向臺灣新光商業銀行股份有限
    公司（下稱新光銀行）申辦信用卡使用，並積欠信用卡本金
    、利息及違約金共計新臺幣（下同）11萬6524元未還，新光
    銀行於97年1月28日將前開信用卡債權讓與新光行銷股份有
    限公司（下稱新光行銷公司）。新光行銷公司受讓債權後，
    於101年11月間向本院聲請支付命令，並於同年11月26日、
    同年12月20日經本院核發101年度司促字第37155號支付命令
    及確定證明書。嗣新光行銷公司先後於108年3月間、同年8
    月間寄發車輛查封通知函，雷秀梅在收受車輛查封通知函後
    ，竟基於意圖損害債權之犯意，於同年9月9日，將其名下之
    車牌號碼000-0000號（下稱A車）及622-JSE號普通重型機車
    （下稱B車）處分過戶予其子戴子洋，以規避前揭執行名義
    之執行，達到損害新光行銷公司債權之目的。
二、案經新光行銷公司訴由臺灣臺南地方檢察署檢察官偵查起訴
    。
    理  由
一、本判決所引用為判斷基礎之下列證據，關於被告以外之人於
    審判外陳述之傳聞供述證據，檢察官、被告、辯護人於審判
    程序中均同意作為證據使用，或知有傳聞證據之情形而未於
    言詞辯論終結前聲明異議（本院卷第30至31頁、第58至63頁
    ），本院審酌該等證據作成時之情況，並無取證之瑕疵或其
    他違法不當之情事，且與待證事實具有關聯性，應均具有證
    據能力。
二、訊據被告固坦承有向新光銀行申辦信用卡使用，而積欠信用
    卡本金、利息及違約金共計11萬6524元未還，嗣後有收受新
    光行銷公司寄發之車輛查封通知函，並於108年9月9日將其
    名下A車、B車過戶登記予其子戴子洋等節，惟矢口否認有何
    損害債權之犯行，並辯稱：A車是兒子戴子洋朋友徐嘉隆購
    買登記在伊名下，戴子洋與該朋友一同經營送牛奶生意，後
    來生意不好，就把A車登記給戴子洋；B車是女兒購買送給伊
    使用，在108年3月間因為發生車禍，兒子戴子洋不讓伊騎機
    車，所以才改登記在戴子洋名下云云。辯護人則為被告辯護
    主張：A車並非被告購置，亦非被告使用，且曾經移轉登記
    多次，詳細情況被告並不知情也無法決定，另B車係女兒購
    買贈與被告作為生日禮物，因被告於108年3月間發生車禍，
    戴子洋不願讓被告再騎乘機車，且欲以上開A車、B車貸款，
    故方移轉登記予戴子洋，是就本件移轉財產的情況，可知被
    告實際上沒有侵害告訴人債權之意圖。又被告家中經濟狀況
    不佳，積欠多家銀行債務，被告並不清楚詳細金額與具體欠
    款情況，所以才會有前後不同之陳述，被告是否有接獲通知
    無法確定，且新光行銷公司於108年3月、8月分別通知被告
    即將執行債權，被告如有損害債權之意圖，當不至於拖到9
    月始處分名下機車，故被告主觀上並無毀損債權之犯意等語
    。經查：
  ㈠被告前於93年6月17日向新光銀行申辦信用卡使用，並積欠信
    用卡本金、利息及違約金共計11萬6524元未還，告訴人新光
    銀行於97年1月28日將前開信用卡債權讓與新光行銷公司；
    新光行銷公司受讓債權後，於101年11月間向本院聲請支付
    命令，並於同年月26日、同年12月20日經本院核發101年度
    司促字第37155號支付命令及確定證明書；嗣新光行銷公司
    先後於108年3月、同年8月間寄發車輛查封通知函至被告臺
    南市○○區○○路0段000號住處；被告於108年9月9日，將其名
    下A車及B車處分過戶予其子戴子洋等節，為被告所不否認，
    並有告訴代理人徐文雄、陳宏駿、沈彥任於偵訊時之指訴（
    偵2卷第21至22頁、第105頁、第120至123頁）、證人戴子洋
    於偵訊時之證述（偵2卷第120至123頁）、被告93年6月17日
    信用卡申請書影本（偵1卷第7頁）、97年5月21日債權讓與
    證明書、民眾日報登報資料（偵1卷第9至13頁）、本院101
    年11月26日101年度司促字第37155號支付命令及101年12月2
    0日支付命令確定證明書（偵1卷第15至19頁）、車籍資料影
    本2份（偵1卷第21頁、第31頁）、車輛查封通知函2份（偵1
    卷第23至29頁）、車號查詢機車車籍2份（偵2卷第71至73頁
    ）在卷可稽，應可認定。
　㈡按刑法第356條之損害債權罪，係以保護債權人之債權受償可
    能性為其規範目的。所謂「債務人」者，係指在執行名義上
    負有債務之人，因此本罪必須以債權人業已取得執行名義為
    其前提條件，而執行名義，則以強制執行法第4條第1項各款
    所定之情形為限。又刑法第356條損害債權罪之成立，固以
    其損害行為在「將受強制執行之際」為要件，然所謂將受強
    制執行之際，係指債權人對債務人取得執行名義起，至強制
    執行程序完全終結前之期間而言（最高法院30年6 月10日刑
    事庭會議決議㈢參照），亦即債權人業已取得執行名義，而
    隨時可以聲請執行之情形。是本罪之成立，不以債權人業已
    向法院聲請強制執行為限，於債權人取得執行名義或債權憑
    證後，債務人之財產即有受強制執行之可能，若債務人明知
    於此，仍基於損害債權之意圖將名下財產處分，即與該罪之
    構成要件相當。查本件告訴人合法收讓債權後，既已取得支
    付命令及確定證明書，本得隨時以上開確定支付命令作為執
    行名義，以被告為相對債務人，向法院聲請對被告財產強制
    執行，被告因之處於隨時將受強制執行之狀態，且該債權迄
    未經清償完畢，堪予認定。
　㈢被告於準備程序時供稱：有辦過新光銀行信用卡，後來欠款
    都沒有繳。這2、3年都是住在臺南市○○區○○路0段000號，有
    收過車輛查封通知函，忘記幾次，但確實有看過，資料印象
    中車號是寫622，伊看的懂，但是不知道意思，有拿給兒子
    看，兒子說沒有錢可以還等語（本院卷第28至30頁）。由被
    告上開所述，可見其知悉自己積欠銀行債務未清償完畢，又
    於108年間確實住在臺南市○○區○○路0段000號，既然有看到
    記載「622」之車輛查封通知函，即表示至少其在108年8月
    間有收到告訴人寄發之車輛查封通知函，並經兒子告知沒有
    錢可以還，故被告當時顯然已知悉告訴人將採取強制執行之
    情。則被告明知其積欠債務尚未清償，且告訴人業已取得強
    制執行名義，並通知被告將對其名下之A車、B車為強制執行
    之聲請等情，被告於108年8月間收受通知，仍未對債權人即
    告訴人為任何清償，不久後即同年9月9日旋將名下A車、B車
    移轉登記予戴子洋，顯見被告確係在「將受強制執行之際」
    處分名下動產，而有損害告訴人債權之意圖甚明。
　㈣被告及辯護人雖以上情置辯，然查：
　1.關於A車部分，被告稱是戴子洋友人徐嘉隆購買後登記在被
    告名下，因為戴子洋與該人同經營生意不好時，才決議拆夥
    而改登記給戴子洋等情，雖與證人戴子洋於偵訊時所證述：
    當初朋友徐嘉隆找伊合股賣牛奶，為運送牛奶，徐嘉隆購買
    A車，但因徐嘉隆信用不好，伊又積欠卡債，所以才將A車登
    記給被告；之後合作破裂，徐嘉隆當時要求要所有之生財工
    具去永康另設公司，會給伊一筆錢，但事後沒給，就把A車
    給伊；合作破裂後，已經沒有聯絡，只知道徐嘉隆是62年等
    節（偵2卷第121頁）大致相合。然若其等所述為真，戴子洋
    與徐嘉隆既曾為合夥關係，應具有一定信賴關係與情誼，怎
    會僅知悉徐嘉隆62年次，卻無任何其餘個人資訊或聯繫之方
    式，且在偵訊中經檢察事務官要求被告與戴子洋協同徐嘉隆
    到庭，卻無法聯繫其到庭作證，已非無疑。又關於戴子洋設
    立之公司為「牛羊目企業有限公司」，地址設在臺南市○○區
    ○○路0段000號，而徐嘉隆設立之公司為「佳農企業社」，地
    址設在臺南市○○區○○路0段000號，有公司登記資料2份（偵2
    卷第127頁，本院卷第73頁）附卷可佐，兩者並不相同，所
    謂合股經營之說是否可採，亦有可疑。再者，戴子洋與徐嘉
    隆信用不佳，惟被告也有積欠銀行債務，將A車登記被告名
    下亦存有一定之風險，戴子洋、徐嘉隆仍如此為之，顯有悖
    於常情。從而，無法認定A車確實係徐嘉隆購買而借名登記
    於被告名下。至辯護人雖提出A車之機車行照影本1份（本院
    卷第74頁），表示A車曾登記於「佳農企業社」名下，然補
    照日期為108年11月15日，又移轉登記之目的不明，尚無法
    排除為規避強制執行而多次進行移轉登記，故實難以此即為
    有利被告之認定。
　2.關於B車部分，既係被告女兒購買贈與被告作為生日禮物，
    並登記被告名下，應屬於被告所有。被告雖辯稱108年3月間
    發生車禍，戴子洋不願讓被告再騎乘機車所以過戶云云，但
    面對此情況，被告只要不再騎乘B車即可，無須特別辦理過
    戶，且係於被告收受於108年8月間收受通知不久後過戶，並
    非於車禍後立即過戶，故由時間點觀之，被告辯稱過戶B車
    之目的難以採信，益徵應係告訴人收受車輛查封通知後，因
    無錢可償還而移轉登記以規避執行。
　3.另戴子洋雖於偵訊時證稱：因為自己有資金困難，想過戶A車、B車後辦理貸款乙節（偵2卷第120頁），但被告從未提及此情；又戴子洋證述：伊有積欠卡債、負債比太高等情（偵2卷第121至122頁），故縱欲以上開機車貸款，亦可以直接以被告名義為之，在戴子洋負債比太高之情形下，過戶給戴子洋未必就能順利貸得款項，是戴子洋為貸款而辦理過戶登記云云，亦難以採憑，而據以認定被告無損害債權之犯意。　
  ㈤綜上，被告所辯，均無可採，本案事證明確。是被告上開犯
    行堪以認定，應依法論科。
三、核被告所為，係犯刑法第356條之損害債權罪。又被告於緊
    密之時間、相同地點，過戶其名下A車、B車予戴子洋，顯係
    基於同一犯意所為，又侵害手法相同，堪認各行為之獨立性
    極為薄弱，依一般社會客觀觀念，難以強行分開，在法律上
    評價應為數個舉動之接續施行，應屬接續犯，而以一罪論。
    爰審酌被告無犯罪之前案紀錄，有臺灣高等法院被告前案紀
    錄表1份在卷可憑，素行尚佳。其明知自己積欠銀行債務未
    清償完畢，卻於收受告訴人寄發之車輛查封通知函，知悉將
    受強制執行之際，處分名下所有A車、B車，使告訴人之債權
    無法受償，實有不該。又被告犯後否認犯行，且迄今仍未能
    與告訴人達成和解，以賠償告訴人所受損害，態度難謂良好
    ，兼衡被告自陳教育程度為國小畢業，目前與兒子、2名孫
    子同住，經濟來源依靠兒子撫養及老人年金等一切情狀，量
    處如主文所示之刑，並諭知易科罰金之折算標準。
四、據上論斷，依刑事訴訟法第299條第1項前段，刑法第356條
    、第41條第1項前段，刑法施行法第1條之1第1項，判決如主
    文。
本案經檢察官蔡佩容提起公訴，檢察官廖舒屏到庭執行職務
中　　華　　民　　國　　110 　年　　2 　　月　　23　　日
            刑事第十四庭  法  官  蕭雅毓
以上正本證明與原本無異。
如不服本判決應於收受判決後20日內向本院提出上訴書狀，並應
敘述具體理由；其未敘述上訴理由者，應於上訴期間屆滿後20日
內向本院補提理由書（均須按他造當事人之人數附繕本）。「切
勿逕送上級法院」。
                          書記官  李如茵
中　　華　　民　　國　　110 　年　　2 　　月　　23　　日
附錄本案論罪科刑法條全文
中華民國刑法第356條
債務人於將受強制執行之際，意圖損害債權人之債權，而毀壞、
處分或隱匿其財產者，處2年以下有期徒刑、拘役或1萬5千元以
下罰金。